臺灣高等法院臺中分院民事判決　　　　　92年度重上字第98號
上　訴　人　丑○
訴訟代理人　巫瑞村律師
上　訴　人　庚○○
　　　　　　寅○○
　　　　　　辛○○
兼上列三人
訴訟代理人　壬○○　　住彰化縣員林鎮○○路474巷85弄20號
上　訴　人　Ｂ○○　　住彰化縣員林鎮○○街56號
　　　　　　宇○○　　住桃園縣八德市○○街84巷8號5樓
　　　　　　玄○○　　住彰化縣員林鎮○○路802巷62號
　　　　　　宙○○　　住彰化縣員林鎮○○街214巷15號
　　　　　　黃○○　　住台北市○○區○○路58巷9號2樓
　　　　　　Ａ○○　　住彰化縣員林鎮○○街56號
　　　　　　地○○　　住彰化縣員林鎮○○街56號
　　　　　　子○○　　住台北縣板橋市○○路○段48巷1弄6號
　　　　　　丙○○○　住彰化縣員林鎮○○路○段423巷43號
　　　　　　甲○○　　住彰化縣員林鎮○○街10號
　　　　　　癸○○　　住雲林縣虎尾鎮○○路33號之3
前列十二人共同
訴訟代理人　卯○○　　住彰化縣員林鎮○○路474巷85弄20號
被　上訴人　乙○○　　設彰化縣大村鄉村擺塘村擺塘巷3之1號
法定代理人　賴生　　　住同上
訴訟代理人　楊錫楨律師
上列當事人間拆屋還地事件，上訴人對於中華民國91年12月13日
臺灣彰化地方法院89年度重訴字第287號第一審判決提起上訴，
本院於94年7月26日言詞辯論終結，判決如下：
    主  文
原判決主文第十四項所命上訴人丑○交還土地之面積超過本院附
圖（即員林地政事務所93年1月15日複丈成果圖）編號3所示
0.086087公頃部分及該部分假執行之宣告暨訴訟費用之裁判（除
確定部分外）均廢棄。
右廢棄部分，被上訴人在第一審之訴及假執行之聲請均駁回。
丑○其餘上訴駁回。
庚○○、寅○○、辛○○、壬○○、Ｂ○○、宇○○、玄○○、
宙○○、黃○○、Ａ○○、地○○、子○○、丙○○○、甲○○
、癸○○之上訴均駁回。
第一審（除確定部分外）、第二審訴訟費用由被上訴人負擔二十
五分之十一，餘由上訴人負擔。
    事實及理由
甲、兩造之聲明：
一、上訴人丑○、庚○○、寅○○、辛○○、壬○○、Ｂ○○、
    宇○○、玄○○、宙○○、黃○○、Ａ○○、地○○、子○
    ○、丙○○○、甲○○、癸○○（以下稱上訴人丑○等16人
    ) 均求為判決：
（一）原判決不利於上訴人丑○等16人部分（即原判決主文第12
      項、第13項、第14項）均廢棄。
（二）右廢棄部分，被上訴人在第一審之訴及假執行之聲請均駁
      回。
二、被上訴人求為判決駁回對造之上訴。
乙、程序方面：
一、
（一）被上訴人於原審起訴：請求丁○○將原判決主文第一項所
      示建物拆除，並將該建物所坐落如原判決附圖編號Ａ所示
      土地交還被上訴人；請求戊○將原判決主文第二項所示建
      物拆除，並將該建物所坐落如原判決附圖編號Ｂ、Ｃ、Ｄ
      、Ｅ、Ｆ所示土地交還被上訴人；請求天○○將原判決主
      文第八項所示建物拆除，並將該建物所坐落如原判決附圖
      編號Ｋ所示土地交還被上訴人；請求己○○將原判決主文
      第十一項所示建物拆除，並將該建物所坐落如原判決附圖
      編號Ｎ所示土地交還被上訴人；請求丁○○、戊○、天○
      ○、己○○等人應將原判決主文第十四項所示如原判決附
      圖編號Ａ至Ｔ建物以外之土地交還被上訴人等部分，經原
      審為被上訴人勝訴之判決，未據丁○○、戊○、天○○、
      己○○聲明不服而告確定。
（二）未○○就原判決主文第五項、第十四項聲明不服，未繳第
      二審裁判費，經原審裁定命其補繳第二審裁判費而未繳，
      原審已裁定駁回其上訴（見原審卷三第一四二至一四五頁
      ）；戌○○就原判決主文第五項、第十四項聲明不服，未
      繳第二審裁判費，經原審裁定命其補繳第二審裁判費而未
      繳，原審已裁定駁回其上訴（見原審卷三第一五０至第一
      五四頁）；申○○、酉○○、午○○、己○○就原判決主
      文第七項聲明不服，未繳第二審裁判費，經原審裁定命其
      補繳第二審裁判費而未繳，原審已裁定駁回其上訴（見原
      審卷三第一三三頁、本院卷一第二十九頁），未○○、戌
      ○○、申○○、酉○○、午○○、己○○等人均未對駁回
      上訴之裁定提起抗告而告確定。
（三）亥○○對原判決主文第四項及第十四項聲明不服（其上訴
      狀聲明對伊不利部分全部不服，見本院卷一第七頁反面）
      ，僅就原判決主文第四項部分繳納第二審裁判費，就原判
      決主文第十四項部分未繳納裁判費。酉○○對原判決主文
      第六項及第十四項聲明不服（其上訴狀聲明對伊不利部分
      全部不服，見本院卷一第十四頁反面），僅就原判決主文
      第六項部分繳納第二審裁判費，就原判決主文第十四項部
      分未繳納裁判費。午○○對原判決主文第九項及第十四項
      聲明不服（其上訴狀聲明對伊不利部分全部不服，見本院
      卷一第十四頁反面），僅就原判決主文第九項部分繳納第
      二審裁判費，就原判決主文第十四項部分未繳納裁判費。
      巳○○對原判決主文第十項及第十四項聲明不服（其上訴
      狀聲明對伊不利部分全部不服，見本院卷一第十頁反面）
      ，僅就原判決主文第九項部分繳納第二審裁判費，就原判
      決主文第十四項部分未繳納第二審裁判費。本院裁定命巳
      ○○、午○○、亥○○、酉○○四人應就原判決主文第十
      四項部分於收受裁定後五日內補繳第二審裁判費164416元
      ，巳○○、午○○、亥○○、酉○○四人均於九十四年六
      月十五日收受該裁定，迄同年月二十八日仍未繳納，本院
      於九十四年六月二十八日裁定駁回上訴，巳○○、午○○
      、亥○○、酉○○四人均於同年月三十日收受該駁回上訴
      之裁定後，均未提起抗告而告確定（見本院卷三第七十二
      至八十八頁）。
（四 ）是本件未確定部分為：
  １、丑○、Ｂ○○、宇○○、玄○○、宙○○、黃○○、Ａ○
      ○、地○○、壬○○、庚○○、寅○○、辛○○、子○○
      、丙○○○、甲○○、癸○○等16人（以下稱丑○等16人
      ）對原判決主文第十二項聲明上訴部分。
  ２、丑○對原判決主文第十三項聲明上訴部分。
  ３、丑○對原判決主文第十四項聲明上訴部分。
二、被上訴人法定代理人賴生於本院審理中之94年2月14日死亡
    ，被上訴人主張被上訴人已補選辰○○為新管理人。上訴人
    則陳稱該次管理人補選程序業經被上訴人乙○○會員卯○○
    具狀向彰化員林地政事務所提出異議，請求暫勿為管理人登
    記等語，提出異議書及上述地政事務所函文附卷（見本院卷
    第三宗），被上訴人所有之系爭土地，其登記簿謄本就被上
    訴人之管理人亦未為變更登記（見本院卷三第一四六頁），
    被上訴人之新任管理人為何人？尚未確定，惟被上訴人就本
    件訴訟原已選任楊錫楨律師為訴訟代理人，依民事訴訟法第
    一百七十條、第一百七十三條規定，本件訴訟並不當然停止
    。
三、上訴人辯稱賴生並非被上訴人之管理人，已中風多年，意識
    不清，無訴訟能力，是其以被上訴人管理人之地位，提起本
    件訴訟，顯非合法等語。為被上訴人所否認，並陳稱賴生係
    被上訴人之管理人，起訴時意識清楚，上訴人所辯並非事實
    等語。查本件起訴日期為八十九年十月九日（見原審卷一第
    三頁），依行政院衛生署彰化醫院九十年六月十九日診斷書
    所載，賴生於一年前發生腦中風併右側肢偏癱，目前行動緩
    慢，血壓偏高，意識尚可清楚（見原審卷一第一七三頁），
    顯無上訴人所稱意識不清情形，上訴人就其主張又未舉證，
    自不足採。又被上訴人乙○○於八十九年一月間經會員大會
    選任賴生為管理人後，曾報請彰化縣政府以八十九年一月五
    日八九彰府民文字第002013號函同意備查之情，有該函附卷
    足憑（見原審卷一第十一頁、第一０八頁），土地登記簿謄
    本及土地所有權狀亦均記載被上訴人乙○○之管理人為賴生
    ，亦有土地登記簿謄本及土地所有權狀附卷足憑（見同卷第
    七頁、第一０七頁、第十頁反面、第一０九頁），足見賴生
    確為被上訴人之管理人，上訴人上開抗辯，顯無可採。
四、被上訴人於原審本於物上請求權，以上訴人占有使用系爭土
    地無正當權源而訴請上訴人拆屋還地，嗣於本院追加租地建
    屋契約消滅收回土地之法律關係，依據土地法第一百零三條
    第四款、第一百十四條第二、五、七款之規定，請求上訴人
    拆屋還地，核其先後兩訴均係主張上訴人以前述建物占有使
    用系爭土地為其原因事實，其請求之基礎事實同一，依民事
    訴訟法第255條第1項第2款、第446條第1項但書規定，並無
    不合。均先予鈙明。
丙、實體方面：
一、被上訴人主張：坐落彰化縣員林鎮○○段第一二三○地號、
    地目建、面積０˙三五公頃之土地（重測後為同鎮○○段五
    六二地號）為被上訴人乙○○所有，賴生為乙○○之管理人
    ，前開土地上如原判決附圖編號Ｏ、Ｐ、Ｑ、Ｓ、Ｔ所示磚
    造建物為訴外人即上訴人之被繼承人蔡炎所建造，蔡炎於七
    十五年十月八日死亡，其繼承人並未分割遺產，亦未拋棄繼
    承，前述建物由蔡炎之繼承人蔡花及上訴人丑○、子○○、
    丙○○○、甲○○、癸○○、壬○○、庚○○、寅○○、辛
    ○○等人繼承，嗣蔡花於七十八年六月二十六日死亡，其應
    繼分再由上訴人Ｂ○○、宇○○、玄○○、宙○○、黃○○
    、Ａ○○、地○○等人繼承，編號Ｒ所示之鐵架造建物為上
    訴人丑○所建，上訴人丑○另占有使用上述土地上如原判決
    附圖編號Ａ至Ｔ所示建物以外之全部空地，上訴人丑○等16
    人以前述建物占有使用系爭土地，上訴人丑○另占有使用前
    述空地，均無正當權源，妨害被上訴人所有權之行使，被上
    訴人自得本於物上請求權，請求上訴人丑○等16人拆屋還地
    ；被上訴人並未於三十九年十一月三日與上訴人丑○等16人
    之被繼承人蔡炎訂立租賃契約書，從未將系爭土地出租給上
    訴人丑○等16人之被繼承人蔡炎，上訴人丑○等16 人無權
    使用系爭土地，退步言之，縱令認為被上訴人有將系爭土地
    出租給丑○而有租地建屋關係存在，惟依最高法院三十年渝
    上字第三一一號判例意旨，土地之租賃契約以承租人自行建
    築房屋而使用之為其目的者，非有相當之期限不能達目的，
    故當事人雖未明定租賃之期限，依契約之目的探求當事人之
    真意，亦應解為定有租至房屋不堪使用時為止之期限。依固
    定資產耐用年數表可知，系爭土地上上訴人等人所有建物或
    為加強磚造或為鐵架造或木造，其耐用年數分別為三十五年
    或二十五年或二十年或十年，則縱自上訴人丑○所稱民國三
    十九年訂有租約開始計算迄今（上訴人之上訴理由狀則稱租
    約迄今已歷一百二十餘年），系爭地上建物之使用年限均己
    逾其耐用年數甚久，自應認為已達不堪使用之程度，則上訴
    人所主張之租地建屋契約之年限亦應已屆滿，被上訴人亦可
    以租地建屋之租賃契約業已消滅，請求上訴人拆屋還地及交
    還空地，再者，上訴人丑○等16人積欠租金已超過二年以上
    ，依土地法第一百零三條第四款規定，被上訴人得終止租約
    收回基地，被上訴人已於89年2月16日以大村郵局第158號存
    證信函，以及以92年10 月9日民事答辯(二)狀繕本之送達作為
    終止租約收回土地之意思表示，租地建屋契約既經終止，契
    約歸於消滅，被上訴人自可請求上訴人拆屋還地，並於本院
    為訴之追加，追加租地建屋契約消滅收回基地之法律關係，
    求為判命：
（一）上訴人丑○、Ｂ○○、宇○○、玄○○、宙○○、黃○○
      、Ａ○○、地○○、壬○○、庚○○、寅○○、辛○○、
      子○○、丙○○○、甲○○、癸○○應將坐落彰化縣員林
      鎮○○段一二三０地號土地上如附圖所示Ｏ、Ｐ、Ｑ、Ｓ
      、Ｔ部分面積各為七．七一、一一．五六、一六一．九六
      、八０．０五、六．七九平方公尺之磚造建物即門牌號碼
      彰化縣員林鎮○○路四七四巷八五弄二二號拆除，並交還
      土地予被上訴人（即原判決主文第12項）。
（二）上訴人丑○應將坐落彰化縣員林鎮○○段一二三０地號土
      地上如附圖所示Ｒ部分面積一四．八八平方公尺之鐵架造
      建物拆除，並交還土地予被上訴人（即原判決主文第13項
      ）。
（三）上訴人丑○應將坐落彰化縣員林鎮○○段一二三０地號土
      地上如附圖所示Ａ至Ｔ建物部分以外面積一七四八．四平
      方公尺之土地交還予被上訴人（即原判決主文第14項）。
二、上訴人丑○等16人則以：系爭土地原由上訴人之外祖父張潤
    以會員身分向被上訴人承租土地建築房屋，為不定期租賃契
    約，嗣由張潤於日據時代將地上建物賣與上訴人丑○之父蔡
    炎，而由上訴人承受承租人身分，上訴人並按期繳交租金，
    從未積欠租金。迨台灣光復初期，被上訴人改推舉賴義益代
    行管理人職務，負責處理被上訴人一切會務，賴義益即代表
    被上訴人於三十九年十一月三日與上訴人丑○等16人之被繼
    承人蔡炎及訴外人賴福來、黃鴻坤二人訂立書面租賃契約，
    將系爭土地出租給上訴人丑○等16人之被繼承人蔡炎及訴外
    人賴福來、黃鴻坤（分別承租）並代表被上訴人按期向上訴
    人收取租金，賴義益雖未依法登記為被上訴人之管理人，但
    卻實際掌管被上訴人之會務，所收取之租金亦均歸於被上訴
    人使用，被上訴人或其會員對於賴義益長達數十年以被上訴
    人代理人自居，並實際行使管理人職務，均未曾表示異議，
    足徵賴義益業經被上訴人之授權，縱使實際上賴義益未經被
    上訴人之授權，依民法第一六九條規定，被上訴人亦應負表
    見代理之責任，所訂之上述租賃契約，應對被上訴人發生效
    力，該契約之性質為租地建屋契約，且契約中載明期限為不
    定期，上訴人並未積欠租金，縱令有積欠租金，但依最高法
    院六十八年台上字第七七七號判例意旨，被上訴人仍應先依
    民法第四百四十條第一項規定，定相當期限催告承租人即上
    訴人支付金，必承租人於其期限內不為支付，被上訴人始得
    終止租約，本件被上訴人並未定相當期限催告承租人即上訴
    人支付租金，逕行向上訴人為終止契約之表示，自不生終止
    之效力，系爭租地建屋契約仍屬有效，上訴人占有使用系爭
    土地有正當權源，被上訴人訴請拆屋還地，為無理由等語，
    資為抗辯。
三、被上訴人主張：坐落彰化縣員林鎮○○段第一二三○地號、
    地目建、面積０˙三五公頃之土地（重測後為同鎮○○段五
    六二地號）為被上訴人乙○○所有，賴生為乙○○之管理人
    ，前開土地上如原判決附圖編號Ｏ、Ｐ、Ｑ、Ｓ、Ｔ所示磚
    造建物為訴外人即上訴人之被繼承人蔡炎所建造，蔡炎於七
    十五年十月八日死亡，其繼承人並未分割遺產，亦未拋棄繼
    承，前述建物由蔡炎之繼承人蔡花及上訴人丑○、子○○、
    丙○○○、甲○○、癸○○、壬○○、庚○○、寅○○、辛
    ○○等人繼承，嗣蔡花於七十八年六月二十六日死亡，其應
    繼分再由上訴人Ｂ○○、宇○○、玄○○、宙○○、黃○○
    、Ａ○○、地○○等人繼承，編號Ｒ所示之鐵架造建物為上
    訴人丑○所建，上訴人丑○另占有使用上述土地上如原判決
    附圖編號Ａ至Ｔ所示建物以外之全部空地等情，固據被上訴
    人提出土地登記簿謄本、所有權狀、蔡炎繼承系統表、戶籍
    謄本為證，並經原審法院及本院至現場履勘及囑託彰化縣員
    林地政事務所測量屬實，有勘驗筆錄及彰化縣員林地政事務
    所九十年九月十九日第一二三一號複丈成果圖附卷可稽，又
    蔡炎死亡後，其繼承人蔡花及上訴人丑○、子○○、丙○○
    ○、甲○○、癸○○、壬○○、庚○○、寅○○、辛○○等
    人均未拋棄繼承，蔡花於七十八年六月二十六日死亡，其繼
    承人即上訴人Ｂ○○、宇○○、玄○○、宙○○、黃○○、
    Ａ○○、地○○等人均未拋棄繼承之情，亦經本院向原審法
    院查明屬實，有該院九十四年七月二十二日彰院鳴家勇字第
    0940023034號函附卷可稽；訴外人蔡炎之上開繼承人於遺產
    尚未分割前，就被繼承人之不動產因繼承而成立公同共有關
    係，而拆屋係屬處分行為，公同共有物非得公同共有人全體
    同意，不得處分，民法第八百二十八條第二項定有明文，因
    此不論蔡炎之繼承人即上訴人丑○、Ｂ○○、宇○○、玄○
    ○、宙○○、黃○○、Ａ○○、地○○、壬○○、庚○○、
    寅○○、辛○○、子○○、丙○○○、甲○○、癸○○等實
    際上有無占有使用前開如附圖所示編號Ｏ、Ｐ、Ｑ、Ｓ、Ｔ
    之磚造建物，均應對其全體公同共有人請求為拆除之處分行
    為，始屬合法。
四、上訴人抗辯稱：被上訴人之代表人賴生曾於三十九年十一月
    三日，與上訴人之被繼承人蔡炎訂立契約書，將被上訴人所
    有之系爭土地出租給上訴人，期限為不定期，其性質為租地
    建屋契約，該契約仍屬有效存續，上訴人本於繼承之法律關
    係而占有使用系爭土地，有合法權源，並非無權占有等語。
    業據提出契約書為證。該契約書載稱：「這回過溝乙○○（
    即被上訴人）代表收租人賴義益（稱為甲，以下同），承租
    人．．．蔡炎（即上訴人之被繼承人，以下同）．．（稱為
    乙），雙方締結條件如左：一、甲所有過溝角乙○○建物敷
    地坐落員林鎮三條圳十七份第壹０四番建物敷地肆分參毛五
    糸，出租付乙承租．．．二、承租人．．．．蔡炎部分年租
    谷陸佰台斤．．．三、該地出租期間無定．．．過溝角乙○
    ○代表收租出租人賴義益．．．承租人蔡炎」等語（見原審
    卷第四十七、四十八頁），該契約書明確記載由被上訴人之
    代表人賴生代表被上訴人訂約及收取租金事宜。被上訴人雖
    否認該契約書之真正，並陳稱賴義益並非伊之代表人，無權
    代表伊與蔡炎訂立系爭契約書，該契約書對伊不生效力等語
    。惟查：
（一）賴義益曾於民國68年6月9日向彰化縣稅捐稽徵處申請67年
      下期地價稅繳款書底冊1113-1號三份請貴處派員逕行向土
      地使用人催收，若承租人願代繳地價稅者，即以其已繳之
      地價稅抵付租金（證-）。又於68年10月間，以被上
      訴人之代表人名義，對上訴人丑○及黃鴻坤等六名承租人
      ，向彰化縣員林鎮調解委員會申請調整租金，其申請書內
      即明確載有「請求對造人等（承租人）加增負繳土地租金
      達到每期應繳地價稅額外再剩有部分金額，作為媽祖祭祀
      費用」等語（見證-）。由此足以佐證兩造間就系爭
      土地確有租賃關係存在。
（二）上訴人等所提二審證(二十)被上訴人於89.1.2編撰之「神明會
      --過溝大角乙○○第一次會員大會會議手冊」第柒點議案
      討論第三項載有：「如何協商研議創始人出租基地討回案
      」等語，其中第肆點第二、四項亦分別載明「共同促進善
      意和氣方式協商討回員林三條出租基地。歡迎諸大德介紹
      購員林基地，面積一．五八坪，工業用地．．現三姓住屋
      」云云。另被上訴人之法定代理人賴生於88.9.4具名之乙
      ○○沿革亦稱：「出租給於員林鎮三信里賴、黃、蔡等三
      姓，為建築用地現有尚存建物，歷年按期收取租金繳納稅
      賦，餘款辦理本會媽祖，四媽於農曆3月28日聖壽經費並
      筵請各會員及救濟貧民等」等語（見二審證）。再參酌
      上訴人等之被繼承人蔡炎均按期繳交租金之事實，亦有收
      據等附卷可稽，且被上訴人所有之系爭土地，除出租與賴
      、黃、蔡三姓人等建築房屋外，並未另有出租與其他姓氏
      人等使用，由此亦足佐證兩造間就系爭土地有租地建屋之
      租賃關係存在。
（三）被上訴人於89.2.16寄給上訴人丑○等人之大村郵局第158
      號存證信函內亦自認：「收件人三大姓氏賴黃蔡關係人亥
      ○○等15戶租賃居住神明會乙○○土地，歷經拾餘年未見
      辦理續租契約，又無按年繳納租金」等事實，而上訴人等
      於收受該存證信函後，繳交租金因遭被上訴人拒收，乃以
      原審法院89年存字第264號提存租金（見一審證(五)--(七)）
      。況被上訴人於該存證信函內所陳述之事實，雖屬訴訟外
      之自認，但與系爭契約書所載之事實相符，自足採為兩造
      間就系爭土地有租地建屋之租賃關係存在之證據。
（四）被上訴人之第一屆管理人賴真因辦事不力，由會員另推選
      賴義益為管理人等情事，既為被上訴人於上述上述會議手
      冊第貳點沿革簡述載明：「民國41年9月8日（農曆7月20
      ）日會員代表會協商議結果，推選新管理人二名賴萬是、
      賴義益」等語，並詳列歷屆總理管理人之名單，賴義益亦
      名列其中。由此足證被上訴人確有推選賴義益為管理人，
      而賴義益向上訴人所收取之租金，亦均交與被上訴人用來
      繳稅、祭祀、筵請會員及救濟貧民等，此亦與被上訴人之
      法定代理人賴生於88.9.4具名之乙○○沿革內所稱：「出
      租給於員林鎮三信里賴、黃、蔡等三姓，為建築用地現有
      尚存建物，歷年按期收取租金繳納稅賦，餘款辦理本會媽
      祖，四媽於農曆三月廿八日聖壽經費並筵請各會員及救濟
      貧民等」等情相符合。據上說明，顯見被上訴人確有推選
      賴義益為管理人之情事。
（五）被上訴人88.6.16函主旨明載：「請準時出席參加老四媽
      過溝角出租建地償還磋商會」（原審證十七）；被上訴人
　　　88.11.21通知單之受文者欄記載：「承租代表人丑○、卯
　　　○○、亥○○、午○○、巳○○」等字；被上訴人89.1.2
　　　5函附件「雙方對座人」表上亦將上訴人丑○等列為「承
  　　租方」；被上訴人89.2.16所寄大村郵局第158號存證信函
　　　內亦載明上訴人等十五戶租賃居住神明會乙○○土地歷經
　　　十餘年未見辦理續租契約．．．限文到七天內追討租金收
　　　回該筆土地．．．」等語（見原審證十七）；兩造於89.3
  　　.2 8經楊錫楨律師見證所書立之協議書首揭即明示係為系
    　爭土地租賃事宜成立協議等意旨，其末頁之當事人欄亦列
      上訴人丑○為承租人等語（見原審證二十），此等文件雖
      係為租賃爭議開會而發函，但若無租賃關係，被上訴人即
      不致以上訴人為承租人而以承租人身分對上訴人發函，是
      由此亦足佐證兩造間確有租賃關係存在。
五、上訴人主張上述契約書之性質為租地建屋契約。查系爭土地
    日據時代土地權狀記載：「六十則建物敷地．．．六十九則
    建物敷地七十三則建物敷地．．．．建物敷地四分參毛五糸
    」，七十二年六月間土地登記簿謄本記載系爭土地之地目為
    建地，九十一年十一月間土地登記簿謄本記載系爭土地之地
    目為建地，有登記簿謄本附卷可憑（見本院卷三第一五八至
    一六五頁），足見系爭土地係屬建地而非農地。又上述契約
    書亦載稱：「這回過溝乙○○（即被上訴人）代表收租人賴
    義益（稱為甲，以下同），承租人．．．蔡炎（即上訴人之
    被繼承人，以下同）．．（稱為乙），雙方締結條件如左：
    一、甲所有過溝角乙○○建物敷地坐落員林鎮三條圳十七份
    第壹０四番建物敷地肆分參毛五糸，出租付乙承租．．．二
    、承租人．．．．蔡炎」等語（見原審卷第四十七、四十八
    頁），依耕地三七五減租條例第一條及最高法院四十四年台
    上字第六一一號判例意旨，上述契約應非耕地租賃。被上訴
    人亦陳稱蔡炎於系爭土地上如原判決附圖編號Ｏ、Ｐ、Ｑ、
    Ｓ、Ｔ所示位置建有磚造建物使用，並有上訴人所提照片附
    卷可憑（見原審卷二第五十七頁）。按最高法院七十四年台
    上字第二五六二號判例：「土地法及舊實施都平均地權條例
    有關租地建屋之各種規定，係因城市地方人口集中，其建築
    房屋地基，需求殷切，為防止土地投機，並兼鞏固基地承租
    人之地位而設，本於此，城市地方，倘以在他人土地上有房
    屋為目的而租用基地，無論係租地後自建房屋，或承受前手
    之房屋而租用基地，皆應解為租地建屋契約，方符立法意旨
    」。本件前述契約書，其租賃之系爭土地位於彰化縣員林鎮
    ，且為建地，原承租人蔡炎於訂約後亦於系爭土地上建有磚
    造房屋使用，嗣丑○死亡，由其繼承人繼續居住迄今，顯見
    上訴人之被繼承人蔡炎於訂立上述契約時，係以在系爭土地
    上有房屋為目的而租用系爭土地，依上述判例意旨，應認屬
    租地建屋契約。
六、被上訴人主張：退步言之，若認兩造間就系爭土地存有租地
    建屋契約，惟上訴人積欠租金多年，伊已於89年2月16日以
    大村郵局第158號存證信函、以及92年10月9日民事答辯(二)狀
    繕本之送達，作為終止契約之意思表示，系爭契約既經終止
    而消滅，伊自得請求上訴人拆屋還地等語。惟為上訴人所否
    認，並陳稱上訴人並未欠租，縱有欠租，但被上訴人未定相
    當期限催告上訴人給付租金即終止租約，其終止並非合法，
    不生終止效力，契約仍屬有效存續，上訴人有權占有使用系
    爭土地等語。按八十八年四月二十一日修正公布，八十九年
    五月五日施行之民法第四百四十條第三項雖增訂：「租用建
    築房屋之基地遲付租金之總額，達二年之租額時，適用前項
    之規定（即出租人得終止租約）」，惟該修正條文並無溯及
    既往效力（見八十八年四月二十一日修正公布，八十九年五
    月五日施行之民法債編施行法第一條後段），是該增訂條文
    並不適用於本件（本件契約係三十九年十一月三日訂立），
    惟土地法第一百零三條規定：「租用建築房屋之基地，非因
    左列情形之一，出租人不得收回：．．．四、承租人積欠租
    金額，除以擔保現金抵償外，達二年以上時」, 兩造間自應
    適用土地法第一百零三條第四款之規定。最高法院六十八年
    台上字第七七七號判例：建築房屋基地之出租人，以承租人
    積欠租金額達二年以上為原因，終止租賃契約，仍應依民法
    第四百四十條第一項規定，定相當期限催告承租人支付租金
    ，必承租人於其期限內不為支付者，始得終止租賃契約」，
    被上訴人提出89年2月16日以大村郵局第158號存證信函、以
    及92年10月9日民事答辯(二)狀繕本，主張伊已對上訴人為終
    止契約之意思表示。查被上訴人所提89年2月16日以大村郵
    局第158號存證信函，其收信人中關於上訴人方面，被上訴
    人僅將該存證信函寄給上訴人丑○一人（見原審卷二第三十
    一頁），而當時蔡炎已死亡，蔡炎所建之前述房屋由上訴人
    丑○、子○○、丙○○○、甲○○、癸○○、壬○○、庚○
    ○、寅○○、辛○○、Ｂ○○、宇○○、玄○○、宙○○、
    黃○○、Ａ○○、地○○等人繼承而公同共有，均因繼承而
    為租約之承租人，被上訴人若欲終止租約，自應對全體承租
    人為之，玆上述存證信函僅寄與上訴人丑○一人，未寄送與
    其他上訴人，對其他上訴人自不生催告或終止租約之效力。
    又被上訴人92年10月9日民事答辯(二)狀繕本雖載稱向上訴人
    為終止租賃契約之意思表示（見本卷一第二二四頁），並由
    上訴人收受該答辯狀繕本（見同卷第二二八頁），惟被上訴
    人並未依上述判例意旨，定相當期限催告上訴人全體支付租
    金，即以上述答辯狀繕本為終止租賃契約之意思表示，依上
    開判例意旨，即不生終止效力，被上訴人主張系爭契約已終
    止而歸於消滅，伊可請求上訴人拆屋還地云云，自不足採。
    被上訴人另主張依最高法院三十年渝上字第三一一號判例意
    旨，土地之租賃契約以承租人自行建築房屋而使用之為其目
    的者，非有相當之期限不能達目的，故當事人雖未明定租賃
    之期限，依契約之目的探求當事人之真意，亦應解為定有租
    至房屋不堪使用時為止之期限。依固定資產耐用年數表可知
    ，系爭土地上上訴人等人所有建物或為加強磚造或為鐵架造
    或木造，其耐用年數分別為三十五年或二十五年或二十年或
    十年，則縱自上訴人丑○所稱民國三十九年訂有租約開始計
    算迄今，地上建物之使用年限均己逾其耐用年數甚久，自應
    認為已達不堪使用之程度，則上訴人所主張之租地建屋契約
    之年限亦應已屆滿，被上訴人亦可收回系爭土地等語。為上
    訴人所否認。按上述判例，因八十八年四月二十一日民法第
    四百四十九條第三項之增訂（即租用基地建築房屋期間不適
    用二十年最長期間之限制）而不再援用，且兩造均不爭執上
    訴人等人之上述房屋，目前仍由上訴人丑○及其子女居住使
    用，而固定資產耐用年數表係供稅捐機關計算建物折舊之憑
    據，縱令已逾該表所載之年數，建物並非即全無價值或年限
    屆滿即屬不堪使用，是被上訴人以系爭建物已逾固定資產耐
    用年數表之保存年限為由，主張系爭房屋均已不堪使用而收
    回系爭土地，亦非有據。
七、如前所述，上述租地建屋契約既未消滅，上訴人丑○、庚○
    ○、壬○○、寅○○、辛○○、Ｂ○○、宇○○、玄○○、
    宙○○、黃○○、Ａ○○、地○○、子○○、丙○○○、甲
    ○○、癸○○等人以原判決附圖編號Ｏ、Ｐ、Ｑ、Ｓ、Ｔ所
    示之建物；丑○以原判決附圖編號Ｒ所示之建物；丑○另占
    有使用本院附圖編號３所示之空地，均有正當權源，被上訴
    人本於物上請求權，請求上訴人丑○、庚○○、寅○○、辛
    ○○、壬○○、Ｂ○○、宇○○、玄○○、宙○○、黃○○
    、Ａ○○、地○○、子○○、丙○○○、甲○○、癸○○等
    人將原判決附圖編號Ｏ、Ｐ、Ｑ、Ｓ、Ｔ所示之建物拆除，
    請求上訴人丑○將原判決附圖編號Ｒ所示之建物拆除，並將
    各該建物所坐落之土地交還上訴人（即原判決主文第12項及
    第13項部分），另請求上訴人將丑○另占有使用本院附圖編
    號３所示之空地（原判決主文第14項中如本院附圖編號3所
    示空地部分)，均非正當，原審就此等部分，為被上訴人勝
    訴之判決，並依兩造之聲請，各酌定相當擔保金額，分別為
    「准」、「免」假執行之宣告，容有未洽，上訴論旨，就此
    等部分，指摘原判決失當，求予廢棄，為有理由，應由本院
    將原判決關於此部分予以廢棄，改判駁回被上訴人在第一審
    之訴及假執行之聲請。
八、關於被上訴人請求上訴人丑○交還土地（空地即庭院）（原
    判決第14項）之面積，超過本院附圖（即員林地政事務所93
    年1月15日複丈成果圖）編號3所示0.086087公頃部分：上訴
    人丑○否認有占有使用此部分之空地，並辯稱伊未通行此部
    分之空地，伊僅使用本院附圖編號3所示0.086087公頃部分
    之空地，未使用其餘空地等語。本院會同兩造至現場履勘結
    果，上訴人丑○等16人之前述建物，係獨立之三合院，與系
    爭其餘部分之建物間，有鐵絲圍籬隔離，而係獨立以本院附
    圖編號戊所示之土地與外界聯絡，並未通行系爭土地上如本
    院附圖編號2、1所示之空地等情，有本院勘驗筆錄及員林地
    政事務所土地複丈成果圖可憑（見本院卷二第一八九至一九
    五頁），並為被上訴人所不爭，上訴人丑○既未占有通行超
    過本院附圖編號3所示0.086087公頃部分之土地，則被上訴
    人請求上訴人丑○將此部分土地交還，即非正當，原審就此
    部分亦為被上訴人勝訴之判決，並為「准」、「免」假執行
    之宣告，容有未合，上訴人丑○上訴論旨，就此部分指摘原
    判決不當，求予廢棄，亦屬有據，應由本院將原判決關於此
    部分予以廢棄，改判如主文第二項所示。
九、本件判決之基礎已臻明確，兩造其餘攻擊防禦方法及舉證，
    核於判決結果無影響，爰不逐一論述，併予鈙明。
十、據上論結，本件丑○、庚○○、寅○○、辛○○、壬○○、
    Ｂ○○、宇○○、玄○○、宙○○、黃○○、Ａ○○、地○
    ○、子○○、丙○○○、甲○○、癸○○上訴均有理由，依
    民事訴訴法第4509條、第78條，判決如主文。
中　　華　　民　　國　　94　　年　　7 　　月　　29　　日
                    民事第七庭審判長法　官  邱森樟
                                    法　官  陳賢慧
                                    法　官  盧江陽
以上正本係照原本作成。
如對本判決上訴，須於收受判決送達後20日內向本院提出上訴書
狀，其未表明上訴理由者，應於提出上訴後20日內向本院提出上
訴理由書（須按他造人數附具繕本）。
上訴時應提出委任律師為訴訟代理人之委任狀。具有民事訴訟法
第466條之1第1項但書或第2項之情形為訴訟代理人者，另應附具
律師及格證書及釋明委任人與受任人有該條項所定關係之釋明文
書影本。
                                    書記官  粘銘環
中　　華　　民　　國　　94　　年　　8 　　月　　12　　日
                                        　　　　　　　Ｂ
臺灣高等法院臺中分院民事裁定　　　　　92年度重上字第98號
    主    文
本院92年度重上字第98號判決主文應更正為：
原判決不利於上訴人丑○、庚○○、寅○○、辛○○、壬○○、
Ｂ○○、宇○○、玄○○、宙○○、黃○○、Ａ○○、地○○、
子○○、丙○○○、甲○○、癸○○部分，及該部分假執行之宣
告暨訴訟費用之裁判（除確定部分外）廢棄。
右廢棄部分，被上訴人在第一審之訴及假執行之聲請均駁回。
第一審（除確定部分外）、第二審訴訟費用由被上訴人負擔。
    理　　由
一、上訴人丑○、庚○○、寅○○、辛○○、壬○○、Ｂ○○、
    宇○○、玄○○、宙○○、黃○○、Ａ○○、地○○、子○
    ○、丙○○○、甲○○、癸○○等人之上訴為有理由，業據
    本院判決鈙述理由如上，原判決關於主文之記載有誤，應予
    更正。
二、依民事訴訟法第二百三十二條，裁定如主文。
中　　華　　民　　國　　94　　年　　7 　　月　　29　　日
                    民事第七庭審判長法　官  邱森樟
                                    法　官  陳賢慧
                                    法　官  盧江陽
以上正本係照原本作成。
如不服本裁定應於送達後十日內向本院提出抗告狀，並繳納抗告
費新臺幣1,000元。
                                    書記官  粘銘環
中　　華　　民　　國　　94　　年　　8 　　月　　12　　日
                                        　　　　　　　Ｂ
